【裁判字號】    97,易,1306
【裁判日期】    980113
【裁判案由】    侵占等
【裁判全文】
臺灣高雄地方法院刑事判決              97年度易字第1306號
公  訴  人  臺灣澎湖地方法院檢察署檢察官
被      告  丙○○
上列被告因侵占等案件，經檢察官聲請簡易判決處刑（臺灣澎湖
地方法院檢察署檢察官97年度偵字第481 號），由臺灣澎湖地方
法院改依通常程序審理後，判決移轉管轄（臺灣澎湖地方法院97
年度易字第48號），本院判決如下：
    主  文
丙○○犯詐欺取財罪，累犯，處有期徒刑拾月。
    事  實
一、丙○○前於民國90年間，因違反槍砲彈藥刀械管制條例案件
    ，經本院以90年度訴字第3009號判處有期徒刑1 年4 月、4
    月，並定應執行有期徒刑1 年6 月確定，於93年5 月11日因
    縮短刑期假釋出監，所餘刑期付保護管束，於同年7 月7 日
    假釋期滿未經撤銷，以已執行完畢論。
二、緣乙○○、甲○○夫婦因認歐王秀美向其等詐取新臺幣（下
    同）3 千餘萬元，歐王秀美避不返還上開款項，乃全權委由
    丁○（所涉背信部分，業經檢察官為不起訴處分確定）代為
    催收上開款項，乙○○夫婦並傳真以歐王秀美之女歐玲君為
    收款人、金額為180 萬元之中國農民銀行匯款回條1 紙予丁○，以為債權憑證；丁○乃於96年4 月10日委託丙○○處理
    乙○○、甲○○2 人與歐王秀美間之上開債務問題。詎丙○○輾轉取得上開以歐玲君為收款人之匯款回條後，竟意圖為
    自己不法之所有，於96年4 月27日，至歐玲君位於屏東之住
    處，出示上開匯款回條及委託書，向歐玲君陳稱：伊係代乙○○、甲○○處理債務，歐王秀美詐騙乙○○款項中之180
    萬元既係匯入歐玲君之郵局帳戶，歐玲君即應負責清償該部
    分之款項等語，並佯裝撥打電話予甲○○後，向歐玲君訛稱
    ：對方同意以50萬元和解云云，致使歐玲君陷於錯誤，誤信
    乙○○、甲○○2 人同意上開180 萬元之債務，得以50 萬
    元清償之，而同意和解，並交付30萬元之現金及發票人為歐
    玲君、付款人為臺灣土地銀行潮州分行、發票日為96年6 月
    5 日、票面金額20萬元之支票1 紙予楊寶華，丙○○取得上
    開現金30萬元及票面金額20萬元之支票後，將上開款項花用
    殆盡，共計向歐玲君詐得50萬元。嗣因歐王秀美為警逮捕後
    ，乙○○、甲○○經由歐玲君告以已交付50萬元之情，其2
    人乃對丁○提出告訴後，經檢察官偵查後，始知上情。
二、案經臺灣澎湖地方法院檢察署檢察官自動簽分偵查後，聲請
    以簡易判決處刑，經臺灣澎湖地方法院改以通常程序審理，
    判決管轄錯誤移送本院審理。
    理  由
一、按被告以外之人於審判外之陳述，雖不符刑事訴訟法第159
    條之1 至第159 條之4 之規定，而經當事人於審判程序同意
    作為證據，法院審酌該言詞陳述或書面陳述作成時之情況，
    認為適當者，亦得為證據，刑事訴訟法第159 條之5 第1 項
    定有明文。本件檢察官、被告於本院審判程序時，就本判決
    所引用審判外之言詞或書面陳述，均明示同意有證據能力，
    本院認該具有傳聞證據性質之證據，其取得過程並無瑕疵，
    且與待證事實具有關聯性，證明力非明顯過低，以之作為證
    據係屬適當，認俱得為證據。
二、訊據被告丙○○固坦承有於96年4 月27日，持電匯單據及委
    託書，向歐玲君陳稱代乙○○、甲○○2 人催討債務，並就
    乙○○匯入歐玲君郵局帳戶之180 萬元債務部分，與歐玲君
    簽立和解書，歐玲君因而支付50萬元之事實，惟矢口否認有
    何詐欺取財之犯行。辯稱：是甲○○委託丁○處理歐王秀美
    債務之事宜，丁○再全權委託我處理，我去找歐玲君，歐玲
    君表示與她相關之180 萬元他願意負責，我才與她以50萬元
    和解，此有經過甲○○之同意，事後有打電話告知甲○○說
    已和解，但因歐王秀美已經被抓到，甲○○就不想委任我們
    處理，說錢由我自行處理，我才把它拿來用，我與歐玲君談
    和解時，並不知道甲○○已經與丁○解除委任，沒有詐欺的
    意思等語。
三、經查：
(一)、本件被告確有於96年4 月27日，至歐玲君位於屏東之住處，
    出示上開匯款回條及委託書，催討債務，並就乙○○匯入歐
    玲君郵局帳戶之180 萬債務部分，與歐玲君簽立和解書，歐
    玲君因此支付被告現金30萬元及上開票面金額20萬元之支票
    1 紙之事實，為被告所自承，核與證人歐玲君證述之情節大
    致相符，並有和解書、委託書、中國農民銀行匯款回條、應
    收帳款收買合約書、支票影本各1 紙在卷可稽（見偵卷第7
    至11頁）。上揭事實，堪以認定。
(二)、被告辯稱：與歐玲君以50萬元達成和解，是當場打電話給甲○○，經過甲○○同意等語。惟查，證人歐玲君證稱：只以
    50萬元和解是因被告在我面前跟甲○○通電話，表示以50萬
    元和解，但我無法確認被告是否真的有跟甲○○聯絡等語（
    見偵卷第16頁），雖證述被告確有在其面前，作撥打電話之
    動作，惟其無法確認是否確實打甲○○等情。則被告在與證
    人歐玲君談和解條件時，是否確曾打電話予甲○○，並經其
    同意一節，即非無疑。再者，證人甲○○證稱：我確實有委
    託丁○和被告連絡解決，但後來我有解約，他和歐玲君和解
    的事，我們也不知道，我不可能同意以50萬元和解，被告也
    沒有打電話給我等語（見偵卷第28頁）；證人乙○○亦證稱
    ：我們並沒有接到被告的電話，也不知道被告有與歐玲君以
    50萬元和解的事，直至我申告歐玲君與其母歐王秀美共同詐
    欺取財案件開庭時，歐玲君告知有拿50萬元給對方，才知道
    和解的事情等語（見偵卷第5 、28頁），其2 人所證述之情
    節互核相符，足認被告在與歐玲君談論和解條件，確實並未
    徵得甲○○、乙○○同意甚明。參以，證人乙○○、甲○○
    原係委任丁○代為處理債務催討事宜，再由丁○輾轉委任被
    告處理等情，同為被告所自承，核與證人丁○、甲○○證述
    之情節相符，並有上開委託書、應收帳款收買合約在卷可按
    。而甲○○已於96年4 月26日以書信方式通知丁○解除委任
    事宜，復據證人甲○○證述明確，核與證人丁○證稱：後來
    甲○○將本票寄給我，我就與甲○○解約，但我也沒有跟被
    告再聯絡等語大致相符，已明確證述其與甲○○確實已解除
    雙方間之委任關係。縱令丁○並未將甲○○解除委任一事告
    知被告，然衡諸常情，甲○○於96年4 月26日既已與丁○解
    除雙方間之委任關係，要無於翌日，被告電詢和解之時，仍
    在電話中同意被告所提出之和解條件之理。被告辯稱：和解
    條件有徵得甲○○之同意一節，要與事理有違，洵不足採。
    益徵被告於與歐玲君談和解時，並未實際與甲○○、乙○○
    ，並徵得其等同意。從而，本件被告係藉由其手上持有之上
    開以歐玲君為收款人之匯款回條，向歐玲君陳稱：伊係代乙○○、甲○○處理債務，歐王秀美詐騙乙○○款項中之180
    萬元既係匯入歐玲君之郵局帳戶，歐玲君即應負責清償該部
    分之款項等語，並佯裝撥打電話予甲○○後，向歐玲君訛稱
    ：對方同意以50萬元和解云云，致使歐玲君誤信乙○○、甲○○2 人同意上開180 萬元之債務，得以50萬元清償之方式
    ，使歐玲君陷於錯誤，而與被告簽立和解書，並交付30 萬
    元之現金及發票人為歐玲君、付款人為臺灣土地銀行潮州分
    行、發票日為96年6 月5 日、票面金額20萬元之支票1 紙予
    楊寶華甚明。
(三)、被告復辯謂：該筆款項是甲○○事後向其表示解除委任，他
    不要了，我才自己花用等語。惟被告事後並未告知甲○○、
    乙○○有關與歐玲君和解、並已收取50萬元之事實，業經如
    前述。被告所辯上情，已難信其為真實。且就債權人之角度
    觀之，甲○○、乙○○與案外人歐王秀美間之債權、債務高
    達3 千餘萬元，因自始無法獲得清償、解決，始委任丁○代
    為處理，其目的乃在於減少其等所受之損害，倘被告事後確
    曾告知甲○○、乙○○已向歐玲君收取50萬元之債權，其2
    人豈有拒絕收受，任令其債權未能獲得滿足？足認被告事後
    亦未告知甲○○、乙○○2 人有關與歐玲君和解之事宜。益
    徵被告向歐玲君為上開簽立和解、收取50萬元之行為時，其
    主觀上係基於為自己不法所有之詐欺故意甚明。被告詐欺取
    財犯行，要堪認定。其辯謂並無詐欺犯行一節，洵不足採。
(四)、綜上所述，被告上開置辯，均無足採，本件事證明確，被告
    犯行，要堪認定，應依法論科。
四、核被告所為，係犯刑法第339 條第1 項之詐欺取財罪。又其
    前已有如事實欄一所載之刑事前案紀錄，甫於93年7 月7 日
    假釋期滿未經撤銷，以執行完畢論等情，有臺灣高等法院被
    告前案紀錄表1 份在卷可按。其於有期徒刑執行完畢後5 年
    內，故意再犯本件有期徒刑以上之罪，為累犯，應依刑法第
    47條第1 項規定加重其刑。爰審酌被告前已有如事實欄一所
    載之刑事前案紀錄，素行不佳，不思正當管道，獲取財物，
    竟利用其受丁○委託代為處理乙○○、甲○○與歐王秀美間
    之債務問題之機會，持上開電匯單據及委託書，向歐玲君詐
    取50萬元，造成歐玲君之損害，其行為實有不該，且犯後猶
    矢口否認犯行，態度不佳，復考量其犯罪所得財物，犯罪目
    的、手段、動機等一切情狀，量處如主文所示之刑，以示徵
    儆。
五、公訴意旨另以：被告丙○○意圖為自己不法之所有，未經乙○○、甲○○等之同意，不顧甲○○於96年4 月27日電話中
    解除委任，仍於同日向歐玲君催討債務，並就歐王秀美詐騙
    乙○○款項中匯入歐玲君郵局帳戶之上開180 萬元債務部分
    ，以50萬元之代價，與歐玲君達成和解，然被告收受前揭款
    項後，未依約轉交乙○○、甲○○等，並將之侵吞入己。因
    認被告亦涉犯刑法第335 條第1 項之侵占罪嫌等語。
(一)、按刑法上之侵占罪係以意圖為自己或第三人不法之所有，擅
    自處分自己持有他人所有之物，或變易持有之意思為所有之
    意思而逕為所有人行為，為其成立要件，故行為人侵占之物
    ，必先有法律或契約上之原因在其合法持有中者為限，否則
    ，如其持有該物，係因詐欺、竊盜或其他非法原因而持有，
    縱其加以處分，自不能論以該罪；又刑法第339 條第1 項規
    定，意圖為自己或第三人不法之所有，以詐術使人將本人或
    第三人之物交付者，為詐欺罪，凡以不法意圖，施詐術使人
    陷於錯誤，而移轉物之所有者，係構成刑法之詐欺罪，至於
    在物之移轉所有過程中，縱令移轉物之占有，先呈暫時持有
    狀態，爾後始變易持有為所有，亦不因其不法移轉物之所有
    過程有此暫時持有狀能及易持有為所有之情形，即論以侵占
    罪（最高法院92年度台上字第1821號、97年度台上字第2227
    號裁判可資參照）。
(二)、本件關於歐玲君交付之50萬元，乃係被告係藉由其手上所持
    有之上開以歐玲君為收款人之匯款回條，向歐玲君陳稱：伊
    係代乙○○、甲○○處理債務，歐王秀美詐騙乙○○款項中
    之180 萬元既係匯入歐玲君之郵局帳戶，歐玲君即應負責清
    償該部分之款項等語，並佯裝撥打電話予甲○○後，向歐玲
    君訛稱：對方同意以50萬元和解云云，致使歐玲君陷於錯誤
    ，誤信乙○○、甲○○2 人確有同意上開180 萬元之債務，
    得以50萬元清償之方式，遂與被告簽立和解書，而交付上開
    款項之事實，業經認定如前，被告向歐玲君行使詐術之初，
    其主觀上自始即係基於意圖為自己不法所有之詐欺犯意，對
    被害人歐玲君施以詐術，致使歐玲君陷於錯誤而交付50萬元
    ，被告持有歐玲君所交付之50萬元，顯係詐欺原因而持有，
    並非基於委託關係，代甲○○、乙○○催討債務而持有，揆
    諸前開說明，應僅成立詐欺取財罪，尚不能遽以侵占罪責相
    繩。
(三)、此外，復無法其他積極證據足資證明被告有何公訴意旨所指
    之犯行，被告此部分犯行自屬不能證明，本應為無罪之諭知
    ，惟此部分之事實，公訴人認與已起訴並經論罪科刑之前揭
    部分，具有想像競合之裁判上一罪關係，爰不另為無罪之諭
    知。
據上論斷，應依刑事訴訟法第299條第1項前段，刑法第339條第1
項、第47條第1項，刑法施行法第1條之1，判決如主文。
本案經檢察官黃子宜到庭執行職務。
中    華    民    國    98    年    1     月    13    日
                  刑事第五庭  審判長法  官  黃建榮
                                    法  官  楊珮瑛
                                    法  官  李殷君
以上正本證明與原本無異。
如不服本判決應於收受送達後10日內向本院提出上訴書狀，並應
敘述具體理由；如未敘述上訴理由者，應於上訴期間屆滿後20日
內向本院補提理由書（均須按他造當事人之人數附繕本）「切勿
逕送上級法院」。
中    華    民    國    98    年    1     月    16    日
                                    書記官  李文廣
附錄本判決論罪科刑法條全文：
中華民國刑法第339條
意圖為自己或第三人不法之所有，以詐術使人將本人或第三人之
物交付者，處5 年以下有期徒刑、拘役或科或併科1 千元以下罰
金。
以前項方法得財產上不法之利益或使第三人得之者，亦同。
前二項之未遂犯罰之。


司法院資訊處製作；財團法人民間司法改革基金會備份。
